【裁判字號】    94,訴,682
【裁判日期】    950601
【裁判案由】    排除侵害等
【裁判全文】
臺灣士林地方法院民事判決               94年度訴字第682號
原      告  甲○○
訴訟代理人  吳發隆律師
複 代理 人  戊○○
被      告  乙○○
            己○○
上  二  人
訴訟代理人  薛松雨律師
            王玫珺律師
            林佳薇律師
被      告  丙○○
上列當事人間請求排除侵害等事件，本院於民國95年5月11日言
詞辯論終結，判決如下：
    主      文
被告乙○○、丙○○、己○○應自臺北市○○區○○段1小段86
之6地號土地上如附圖1編號1、2、4所示廟堂及樓梯遷出。
被告丙○○應將臺北市○○區○○段1小段86地號土地上如附圖1
編號11所示之亭屋、同小段86之5地號土地上附圖2編號A所示之
簡易廁所拆除，被告乙○○、丙○○、己○○並應將上開地上物
所占用之土地返還予原告。
被告丙○○應自如附圖1編號12所示溪邊小厝占用臺北市○○區
○○段1小段86之2、88地號土地之部分遷出。
原告其餘之訴駁回。
訴訟費用由被告負擔2/5，餘由原告負擔。
本判決第1項、第2項及第3項，於原告分別以新臺幣拾肆萬元、
肆萬元、柒仟元供擔保後，得假執行。
原告其餘假執行之聲請駁回。
    事實及理由
甲、程序方面：
一、本件被告丙○○經合法通知，未於最後言詞辯論期日到場，
    核無民事訴訟法第386條各款所列情形，爰依原告聲請，由
    其一造辯論而為判決。
二、按送狀送達後，原告不得追加他訴，但請求之基礎事實同一
    者，不在此限，民事訴訟法第255條第1項第2款定有明文。
    經查，原告於民國94年7月7日起訴時，係以被告無權占有其
    所有之土地為由，依民法第767條前段及第184條第1項前段
    之規定，訴請被告拆屋還地；嗣於同年11月28日以民事準備
    書狀(二)，追加依同法第962條之規定，請求被告拆屋還地等
    語。被告雖不同意原告所為訴之追加，惟因原告追加請求權
    基礎之基礎事實與原請求之基礎事實相同，又兩造之前提出
    之攻擊、防禦方法，於該追加之訴均可援用，不致增加被告
    防禦之困難，亦無礙訴訟之終結，揆諸首揭規定，於法相合
    ，應予准許，先予敘明。
乙、實體方面：
一、原告起訴主張：訴外人洪吳振治曾向原告購買坐落於臺北市
    士林區○○段○○段562號土地（下稱「系爭562地號土地」
    ），買賣價金尚未付清，原告即已辦妥所有權移轉登記，惟
    洪吳振治嗣後拒不給付買賣價金，且擴張違章建築之規模，
    於未經原告同意下，越界建築占用原告所有臺北市○○區○○段一小段86之6地號土地（下稱「系爭86之6地號土地」）
    ，業經鈞院於民國89年11月21日以89年度重訴字第124號民
    事判決（下稱「前案判決」）洪吳振治應將系爭562地號土
    地移轉登記予原告，並將占用系爭562、86之6地號土地之地
    上物拆除，以及將所占用之土地返還予原告，且於90年2月
    19日確定在案。詎於93年9月間，被告乙○○、己○○及丙○○自稱係自洪吳振治處受讓上開土地及違章建物之占有，
    並擅自增建及修繕上開違章建物，甚至延伸至原告所有坐落
    臺北市○○區○○段一小段86、86之2、86之5、87、88地號
    土地（下稱「系爭86、86之2、86之5、87、88地號土地」）
    ，以及更換大門為電動鐵門及鎖鑰，拒絕原告進入所有之上
    開土地，爰依民法第767條、第962條及第184條之規定，訴
    請被告將無權占有原告土地之地上物拆除，並將所占用之土
    地返還予原告等語。並聲明：被告應將系爭562、86、86之2
    、86之5、86之6、87、88地號土地上即如附圖1編號1、2、
    1-1、3、4、5、6、7、8、11、12所示之地上物及附圖2編號
    A所示之地上物拆除，並將所占用之土地返還予原告。
二、被告乙○○、己○○則以：被告乙○○於前案訴訟繫屬前即
    自洪吳振治處受讓系爭562地號及86之6地號土地及其上之地
    上物，前案判決固認洪吳振治應將系爭562地號土地所有權
    移轉登記予原告，惟原告迄未辦畢所有權移轉登記，即尚未
    取得所有權，其本於所有權請求排除侵害，顯無理由，又；
    且系爭86、86之5、86之6地號土地業經原告於91年5月7日出
    售予被告乙○○，原告主張被告無權占有，亦無理由，又原
    告亦未舉證證明其為系爭86之2、87、88地號土地之所有權
    人，原告縱為所有權人，惟系爭86之2、87、88地號土地上
    之地上物，亦非被告所興建，被告亦未曾占有該地上物，原
    告訴請拆屋還地，洵屬無據；另被告蔡輝彬係受被告乙○○
    之託，幫忙清理、打掃系爭土地及建物，為被告乙○○之占
    有輔助人，原告一併訴請被告蔡輝彬拆屋還地，應無理由等
    語，資為抗辯。並聲明：原告之訴駁回。
三、被告丙○○則以：伊於91年5月17日與原告簽訂買賣契約，
    買受系爭86、86之5、86之6地號土地，原告並同意伊使用土
    地上所有之建物及設施，原告之代理人丁○○亦將鐵門鑰匙
    交給伊使用，當時現場道路雜草叢生、舊樓梯生銹、建物鋼
    筋裸露、牆壁有部分被打2至3個洞，伊先於91年間整地，再
    於93年間將原有之地上物加以修繕、整（增）建，並另行增
    建一棟鐵皮浴廁、一棟輕鋼架倉庫及一棟一、二樓建物與三
    樓涼亭，至於伊所整修坐落於系爭86地號土地上之三層樓建
    物及廁所，伊並不清楚原為何人所蓋等語，資為抗辯。並聲
    明：原告之訴駁回。
四、兩造不爭執之事實：
  (一)洪吳振治前於74年2 月6 日向原告購買系爭562 地號土地供
    興建寺廟之用，買賣價金尚未付清，原告即已辦妥所有權移
    轉登記，並將土地交付洪吳振治使用，惟洪吳振治嗣因拒不
    給付買賣價金，且擴張違章建築之規模，於未經原告同意下
    ，越界建築占用原告所有系爭86之6 地號土地，業經本院於
    89 年11 月21日以前案判決洪吳振治應依民法第259 條第1
    項第1 款之規定，將系爭562 地號土地移轉登記予原告，並
    將占用系爭562 地號土地上如附圖3 編號（1-1）、 (3)、(5)
    、(6)、(7)、(8)所示之地上物拆除，以及將所占用之土地返還
    予原告，並應依民法第767 條規定，將占用系爭86之6 地號
    土地上如附圖3 編號(1)、(2)、(4)所示之地上物拆除，以及將
    所占用之土地返還予原告，並於90年2 月19日確定在案。
  (二)惟因系爭562地號土地遭第三人聲請假扣押查封，故原告迄
    未辦畢該土地之所有權移轉登記。
  (三)被告乙○○於90年5月16日與洪吳振治簽訂合作協議書，由
    雙方共同經營管理洪吳振治於系爭562 、86之6 地號土地上
    興建之寺廟及地上物。
  (四)原告曾於91年5月7日與被告乙○○簽訂土地買賣契約書，將
    系爭86、86之5、86之6地號土地以總價2千萬元售予被告乙○○。
  (五)原告又於91年5月17日與被告丙○○簽訂不動產買賣契約書
    ，將系爭86、86之5、86之6地號土地以總價2,809萬元售予
    被告丙○○。
  (六)被告丙○○嗣將系爭86-6地號土地上如附圖3編號(1)、(2)所
    示廟堂一、二層（面積各167.05、44.10平方公尺），增建
    成如附圖1編號1、2所示之廟堂（一、二層面積各198.32、
    54.66平方公尺），將如附圖3編號(4)所示樓梯（面積11.01
    平方公尺），增建成如附圖1編號4所示樓梯（面積15平方公
    尺），將系爭562地號土地上如附圖3編號（1-1）、(3)所示
    廟堂一、二層（面積各119.52、45.88平方公尺），增建成
    如附圖1編號1-1、3所示之廟堂（一、二層面積各174.92、
    54.66平方公尺），將如附圖3編號(5)所示之鐵皮屋（含水泥
    屋）（面積56.52平方公尺），整建成如附圖1編號5所示之
    鐵皮屋（含水泥屋）（面積49.64平方公尺），將如附圖3編
    號(6)所示涼亭（面積34.03平方公尺），增建成如附圖1編號
    6所示之兩層樓建物（一、二層面積各29.25平方公尺），將
    如附圖3編號(8)所示工寮（面積38.24平方公尺），增建成如
    附圖1編號8所示之工寮（面積66.09平方公尺）；另於系爭
    86、86之5地號土地上增建如附圖1編號9、9-1所示之塑膠布
    鐵架屋（面積各47.96、31.26平方公尺），以及於系爭86之
    5、562地號土地上增建如附圖1編號10、10-1所示之石棉瓦
    鐵屋（面積各11.12、16.58平方公尺），又於系爭86地號土
    地上將原有之水泥骨架（無屋頂及牆壁），增建成為如附圖
    1 編號11所示之一、二樓建物及三樓涼亭（含一鐵皮屋）（
    面積各為53.31、61.05及45.65平方公尺），並將原坐落於
    系爭86之2、87、88地號土地上如附圖1編號12所示之三層樓
    建物（占用面積各1.82、27.2、9.23平方公尺）加以整修。
  (七)如附圖1編號1、1-1所示之廟堂中央二樓部分，嗣經陽明山
    國家公園管理處（下稱「陽管處」）拆除，惟又經被告丙○○於拆除部分加蓋屋頂，且面積維持不變；又如附圖1編號6
    所示之兩層樓建物，亦經陽管處將一、二樓之外牆拆除，且
    二樓部分僅留下不鏽鋼架，恢復成原涼亭之外觀；另如附圖
    1 編號9、9-1所示之塑膠布鐵架屋及如附圖1編號10、10-1
    所示之石棉瓦鐵屋，亦經陽管處完全拆除，惟被告丙○○又
    於系爭86之5地號基地上搭建如附圖2編號A所示之4面塑膠拉
    門簡易廁所；如附圖1編號11所示之一、二樓建物及三樓涼
    亭（含一鐵皮屋），亦經陽管處拆除一樓部分外牆（仍隔有
    一個房間及一間浴室）、二樓部分外牆（仍隔有一個房間及
    一間廁所）、三樓三面外牆及三面屋頂（仍留有一面屋頂及
    一鐵皮屋）。
  (八)系爭86、86之5、86之6地號土地為原告所有。
五、得心證之理由：
    原告主張被告所占有如附圖1編號1、2、1-1、3、4、5、6、
    7、8、11、12所示之地上物及附圖2編號A所示之地上物，無
    權占有其所有系爭562、86、86之2、86之5、86之6、87、88
    地號土地，故應拆除上開地上物，將所占用之土地返還予原
    告等情惟為被告所否認，並以前開情詞置辯。是本件爭點即
    為：(一)原告得否依民法第767條、第962條、第184條之規定
    ，就系爭562地號土地上之地上物，訴請被告拆屋還地？(二)
    原告得否依民法第767條、第962條、第184條之規定，就系
    爭86之6地號土地上之地上物，訴請被告拆屋還地？(三)原告
    得否依民法第767條、第962條、第184條之規定，就系爭86
    、86之5地號土地上之地上物，訴請被告拆屋還地？(四)原告
    得否依民法第767條、第962條、第184條之規定，就系爭86
    之2、87、88地號土地上之地上物，訴請被告拆屋還地？茲
    分述如下：
  (一)原告得否依民法第767條、第962條、第184條之規定，就系
    爭562地號土地上之地上物，訴請被告拆屋還地？
    1.「按民法第759條所謂因法院之判決，於登記前已取得不
      動產物權者，係指以該判決之宣告足生物權法上取得某不
      動產效果之力，恆有拘束第三人之必要，而對於當事人以
      外之一切第三人亦有效力者而言，惟形成判決始足當之，
      不包含其他判決在內。關於命被上訴人陳某辦理所有權移
      轉登記之確定判決，性質上既非形成判決，尚須上訴人根
      據該確定判決辦畢所有權移轉登記後，始能取得所有權，
      自難謂上訴人於該所有權移轉登記事件判決確定時，即取
      得系爭土地之所有權。嗣後上訴人既迄未辦畢所有權移轉
      登記，則其尚未取得系爭土地之所有權，殊無疑義，是上
      訴人本於所有權請求排除被上訴人楊某等之強制執行，即
      難認為有理由」（最高法院65年臺上字第1797號判例參照
      ）。經查：前案判決雖判命洪吳振治應依民法第259條第1
      項第1款之規定，將系爭562地號土地移轉登記予原告，惟
      因系爭562地號土地遭第三人聲請假扣押查封，故原告迄
      未辦畢該土地之所有權移轉登記，前已認定，亦即前案判
      決性質上既非形成判決，尚須原告依該確定判決辦畢所有
      權移轉登記後，始能取得系爭562地號土地之所有權，自
      難謂原告於該前案判決確定時，即取得系爭562地號土地
      之所有權，嗣後原告既迄未辦畢系爭562地號土地所有權
      移轉登記，則揆諸前揭說明，原告尚未取得該土地之所有
      權，殊無疑義，是原告依民法第767條及第184條之規定，
      訴請被告拆除系爭562地號土地上如附圖1編號1-1、3、5
      、6、7、8所示之地上物，並將所占用之土地返還予原告
      ，即屬無據，為無理由，應予駁回。
    2.次按占有被侵奪者，依民法第962條上段規定，其占有人
      固得請求返還其占有物，但所謂占有人，必就其占有物有
      事實上之管領力，否則，即使對於占有物有合法之權源，
      亦不能本於占有請求返還（最高法院64年臺上字第2026號
      判例參照）。又按民法上占有物返還請求權之行使，以占
      有人之占有被侵奪為要件，觀於民法第962條之規定而自
      明。所謂占有之侵奪，係指違反占有人之意思，以積極之
      不法行為將占有物之全部或一部移入自己之管領而言（最
      高法院83年度臺上字第2311號判決參照）。本件原告主張
      被告占有坐落於系爭562地號土地上如附圖1編號1-1、3、
      5 、6、7、8所示之地上物，係侵奪其就系爭562地號土地
      之占有等情，為被告所否認，被告乙○○辯稱上開地上物
      係由洪吳振治讓與予伊，丙○○辯稱伊於91年5月17日與
      原告簽訂買賣契約買受系爭86、86之5、86之6地號土地時
      ，原告即同意伊使用土地上所有之建物及設施，原告之代
      理人丁○○亦將鐵門鑰匙交給伊使用，伊隨即於91年間開
      始整地，當時原告就上開地上物並無事實上之管領力，伊
      並未侵奪原告就系爭562地號土地之占有等語。經查：
      (1)證人即代理原告與被告丙○○簽訂不動產買賣契約書之
        丁○○於臺灣士林地方法院檢察署93年度偵字第7388號
        毀損等案件94年5月10日檢察官訊問時到場證稱，洪吳
        振治於90年左右有將系爭土地上所蓋之寺廟交付予被告
        乙○○管理使用等語，核與卷附洪吳振治與被告乙○○
        於90年5月16日所簽訂之合作協議書內容相符，證人丁○○並為該協議書之見證人，顯見被告乙○○所辯上情
        ，堪予採信。至於證人丁○○於94年11月10日本院言詞
        辯論時雖到場證稱，洪吳振治與被告乙○○簽署之合作
        協議書，係由伊擔任見證人，惟實際上並未將寺廟交給
        被告乙○○管理使用等語，非但與其於刑案偵查中所證
        述之情節相左，亦與上開合作協議書之內容有悖，不足
        採信。
      (2)洪吳振治前於74年2月6日向原告購買系爭562地號土地
        供興建寺廟之用，原告並將土地交付洪吳振治使用，已
        如前述，而被告乙○○就系爭562地號土地上之地上物
        及其基地之占有，既係於90年5月16日受讓自洪吳振治
        ，而洪吳振治則係基於原告交付出賣物之意思而占有系
        爭562地號土地，顯見原告於被告乙○○受讓系爭562地
        號土地上之地上物及其基地之占有時，針對系爭562地
        號土地並無事實上之管領力，則被告乙○○及丙○○、
        己○○先後占用系爭562地號土地上之地上物及其基地
        ，即非出於積極之侵奪原告就系爭562地號土地之占有
        ，是依前揭規定及說明，原告依民法第962條之規定，
        訴請被告拆除系爭562地號土地上如附圖1編號1-1、3、
        5、6、7、8所示之地上物，並將所占用之土地返還予原
        告，亦屬無據，為無理由，應予駁回。
  (二)原告得否依民法第767條、第962條、第184條之規定，就系
    爭86之6地號土地上之地上物，訴請被告拆屋還地？
    1.系爭86之6地號土地上如附圖3編號(1)、(2)、(4)所示之廟堂
      及樓梯，係由洪吳振治出資興建並原始取得其所有權，嗣
      雖經被告丙○○於93年間擴建成如附圖1編號1、2 、4所
      示之廟堂及樓梯，均如前述。而被告丙○○主要係在原建
      物上加高屋頂，並於中間加一隔層，且擴建其面積，業經
      本院會同臺北市士林地政事務所測量員於94年8月23日勘
      驗現場屬實，並製有勘驗測量筆錄及複丈成果圖在卷可稽
      。經查，被告丙○○擴建之部分與原有建築物無明確可資
      區別之標識存在，而與原有建物及樓梯作為一體使用，並
      不具構造上及使用上之獨立性，自不得獨立為物權之客體
      ，原有建物及樓梯之所有權範圍因而擴張，被告丙○○以
      動產附合於洪吳振治原興建之建物及樓梯之上，而成為其
      重要成分後，依民法第811條之規定，被告丙○○對於動
      產之所有權均歸於消滅，由二所有權之客體變為一所有權
      之客體，亦即應由洪吳振治取得擴建後之廟堂及樓梯之所
      有權（最高法院84年度臺上字第2625號、88年度臺上字第
      485號判決參照，另參考王澤鑑著，民法物權第1冊，第
      306頁；謝在全著，民法物權論，上冊，第511、513頁，
      92年7月修訂2版）。
    2.被告乙○○於90年5月16日與洪吳振治簽訂合作協議書，
      由雙方共同經營管理吳振治於系爭562、86之6地號土地上
      興建之寺廟及地上物，惟並未取得上開寺廟及地上物之所
      有權或事實上處分權，有上開合作協議書附卷可佐，此外
      ，原告亦未舉證證明被告乙○○、丙○○、己○○三人為
      系爭86之6地號土地如附圖1編號1、2、4所示廟堂及樓梯
      之所有權人或事實上處分權人，而拆除復為事實上之處分
      行為，是被告即無拆除上開地上物之權限至明。
    3.被告乙○○於91年5月7日與原告簽訂土地買賣契約書（下
      稱「系爭土地買賣契約」），以總價2千萬元向原告買受
      系爭86、86之5、86之6地號土地，雙方約定被告乙○○除
      於訂約時給付原告100萬元外，尚須於土地增值稅單核下
      後，10日內給付原告第2期價款1500萬元，原告收款時，
      應塗銷上開土地之抵押權登記，倘雙方有一造違約時，他
      造不另催告，系爭土地買賣契約視為解除等情，有兩造所
      不爭執之系爭土地買賣契約書影本在卷可稽。顯見雙方係
      約定以一方違約為系爭土地買賣契約之解除條件。原告主
      張被告乙○○未於土地增值稅單核下後10內，依約給付價
      金1500萬元，故系爭土地買賣契約業已解除等情，為被告
      乙○○所否認，辯稱伊未接獲原告通知土地增值稅單已核
      下一事，且原告迄未依約塗銷系爭土地上之抵押權，故伊
      迄未給付第2期價款，並未違約等語。經查：
      (1)臺北市稅捐稽徵處士林分處業於91年8月26日以北市稽
        士林增字第09160313800號函核定系爭86之6地號土地之
        應納土地增值稅額1,160,463元，該函正本並分別通知
        權利人即被告乙○○指定移轉登記之名義人盧香伶、義
        務人即原告，以及副知雙方代理人黎淑萍，被告乙○○
        所定之移轉登記名義人盧香伶嗣又向臺北市稅捐稽徵處
        士林分處申請撤銷移轉現值申報，有上開函文及申請書
        影本各一份在卷足憑。顯見被告乙○○早已知悉土地增
        值稅單已核下，依約即應於10日內給付第2期價款1500
        萬元，是被告乙○○辯稱伊未接獲原告通知土地增值稅
        單已核下，故伊迄未給付第2期款，並未違約等語，洵
        不足採。
      (2)又依系爭土地買賣契約第3條第2款之約定，被告乙○○
        須於土地增值稅單核下後，10日內給付原告第2期價款
        1500萬元，乙方收款時，應塗銷上開土地之抵押權登記
        。亦即被告乙○○應於土地增值稅單核下後，先給付原
        告第2期款1500萬元，原告始有塗銷上開土地之抵押權
        登記之義務，被告乙○○既未依約先給付原告第2期價
        款1500萬元，原告自無先塗銷抵押權登記之義務，故被
        告乙○○辯稱因原告迄未塗銷系爭土地上之抵押權，故
        伊迄未給付第2期價款，並未違約等語，亦不足採。
      (3)被告乙○○並未於土地增值稅單核下後10日內給付第2
        期價款1500萬元予原告，已如前述，自屬違反系爭土地
        買賣契約第3條第2款關於付款方式之約定，則依系爭土
        地買賣契約第5條後段之約定，系爭土地買賣契約之解
        除條件即已成就，依民法第99條第2項之規定，系爭土
        地買賣契約應失其效力。是原告主張系爭土地買賣契約
        業已解除（實即因解除條件成就而失效）一節，堪認為
        真正。
    4.被告丙○○於91年5月17日與原告簽訂不動產買賣契約書
      （下稱「系爭不動產買賣契約」），以總價2,809萬元向
      原告買受系爭86、86之5、86之6地號土地，雙方約定被告
      丙○○除於訂約時給付原告500萬元支票外，尚須於91 年
      8月18日前給付原告第2期價款510萬元，倘雙方有一造違
      約時，他造不另催告，系爭不動產買賣契約視為解除等情
      ，有兩造所不爭執之系爭不動產買賣契約書影本在卷可稽
      。顯見雙方亦係約定以一方違約為系爭不動產買賣契約之
      解除條件。原告主張被告丙○○非但未依約於91年8月18
      日前給付第2期價款510萬元，甚至將第1期價款500萬元其
      中之450萬元支票收回，故系爭不動產買賣契約業已解除
      等情，為被告丙○○所否認，辯稱因伊去查稅時，發現尚
      有欠稅約1千萬元，故無法過戶，伊才要求原告儘速處理
      ，並暫時不可提示該450萬元支票等語。經查：
      (1)被告丙○○對於系爭86、86之5、86之6地號土地，於91
        年8月18日第2期價款付款前尚有欠稅約1千萬元，致上
        開土地無法移轉登記一節，迄未舉證以實其說，且依原
        告所提出於91年5月21日列印之系爭86之5地號土地登記
        謄本，其上並無原告因欠稅而遭限制登記致無法移轉登
        記之註記，自難憑採。況被告丙○○於臺灣士林地方法
        院檢察署94年度發查偵字第31號告訴原告及丁○○詐欺
        取財案件偵查中陳稱：當時伊係向乙○○購買系爭土地
        ，而乙○○當時有說明所有權人甲○○在監執行，並由
        乙○○安排丁○○出面代理簽約，伊嗣後因系爭土地之
        稅務問題而反悔不欲購買，因此要求乙○○及丁○○將
        伊先前付出之450萬元支票退還等語，有上開案件不起
        訴處分書一份在卷可佐。顯見係因被告丙○○嗣後反悔
        不欲繼續購買系爭土地，才未依約給付第2期價款510萬
        元，並要求取回頭期款中450萬元支票，是被告乙○○
        所辯上情，不足採信。
      (2)被告丙○○因個人因素反悔不欲購買上開土地，致非但
        未於91年8月18日前給付原告第2期價款510萬元，甚至
        要求取回頭期款中450萬元支票，已認定如前，自屬違
        反系爭不動產買賣契約第關於付款方式之約定，則依系
        爭不動產買賣契約備註欄後段之約定，系爭不動產買賣
        契約之解除條件即已成就，依民法第99條第2項之規定
        ，系爭不動產買賣契約亦應失其效力。是原告主張系爭
        不動產買賣契約業已解除（實即因解除條件成就而失效
        ）一節，亦堪認定。
    5.原告主張系爭86之6地號土地上如附圖1編號1、2、4所示
      之地上物及其基地，現為被告乙○○、丙○○、己○○占
      用中，固為被告乙○○、丙○○所不爭執，惟被告己○○
      辯稱伊係受被告乙○○委託幫忙清理、打掃系爭土地及建
      物，為被告乙○○之占有輔助人等語。經查：
      (1)稽諸被告乙○○、己○○於94年9月6日所提出乙○○與
        原告所簽訂之土地買賣契約書末頁，被告乙○○曾於簽
        約後之93年4月6日，在被告丙○○見證下，將其與原告
        所簽訂買受系爭86、86之5、86之6地號土地之土地買賣
        契約各款之權利義務讓予被告己○○，被告己○○並於
        當日給付80萬元予被告乙○○等情，有上開契約書影本
        在卷可稽，被告己○○如僅係受被告乙○○委託清理、
        打掃系爭土地及建物，何須受讓被告乙○○與原告間就
        系爭土地買賣契約之權利義務，又豈有不收受報酬，反
        而給付委託者80萬元之理？足徵被告己○○顯係為自己
        而占有系爭土地及其上之地上物，而非僅係被告乙○○
        之占有輔助人。
      (2)又臺北市稅捐稽徵處士林分處曾於94年11月14日以北市
        稽士林乙字第09490558000號函，以被告己○○為系爭
        建物使用人為由，通知其限期向該分處申報設立房屋稅
        等情，亦有上開函文影本附卷可佐，益見被告己○○亦
        為系爭土地及地上物之占有人至明。是其辯稱僅係被告
        乙○○之占有輔助人等語，不足採信。
    6.按所有人對於無權占有或侵奪其所有物者，得請求返還之
      ；對於妨害其所有權者，得請求除去之；有妨害其所有權
      之虞者，得請求防止之，民法第767條定有明文。原告為
      系爭86之6地號土地之所有權人，被告乙○○、丙○○、
      己○○則占有該土地上如附圖1編號1、2、4所示之地上物
      及其基地，且被告乙○○、丙○○與原告間就系爭86之6
      地號土地之買賣契約業因解除條件成就而失其效力，均如
      前述，則依民法第259條第1項第1款之規定，被告乙○○
      、丙○○應將所占用之系爭86之6地號土地返還予原告，
      亦即被告三人均無占用系爭86之6地號土地之合法權源。
    7.又按「所謂遷讓係指停止占有而言，所謂返還，係指將占
      有之土地交付所有權人而言，前者之遷讓為後者交付之階
      段行為，故請求返還占有之土地者，當然含有請求遷讓之
      意思。本件情形，原判決雖因上訴人對系爭建物無事實上
      之處分權，而不准許被上訴人拆屋之請求，惟仍判令上訴
      人應自系爭建物遷出，經核於法並無違誤。至被上訴人雖
      請求上訴人返還系爭土地，惟系爭土地上既建有上述房屋
      ，而被上訴人請求上訴人拆除該房屋部分，因上訴人對該
      房屋並無事實上處分權，經判決被上訴人敗訴確定，已如
      上述。則房屋既不能拆除，上訴人何能將土地返還於被上
      訴人。蓋返還土地係指移轉土地之占有之謂，故返還土地
      必須排除地上房屋，始克達成交還土地之目的，而使被上
      訴人得以占有使用。原審未說明地上房屋未拆除前，上訴
      人如何交還系爭土地，即如何移轉土地之占有，以及將來
      如何執行？遽就此部分為不利於上訴人之判決，自屬違誤
      」（最高法院88年度臺上字第2006號判決參照）。本件被
      告乙○○、丙○○、己○○三人並非系爭86之6地號土地
      如附圖1編號1、2 、4所示廟堂及樓梯之所有權人或事實
      上處分權人，而無拆除上開地上物之權限，前已認定，則
      揆諸前開說明，被告亦無從將上開地上物所占用之土地返
      還予原告，惟因原告訴請被告返還上開地上物所占有之土
      地，當然含有請求遷讓之意思，從而，原告依民法第767
      條之規定，訴請被告拆除上開地上物，並將所占用之土地
      返還予原告，於被告應自系爭86之6地號土地上如附圖1編
      號1、2、4所示廟堂及樓梯遷出之範圍內，為有理由，應
      予准許，逾此範圍之請求，即屬無據，為無理由，應予駁
      回。
    8.原告依民法第767條之規定，訴請被告拆除上開地上物，
      並將所占用之土地返還予原告，既經部分准許，則其另依
      同法第962條、第184條之規定，所為同一經濟目的之請求
      ，即無庸再予審酌，附此敘明。
    9.另按確定判決，除當事人外，對於訴訟繫屬後為當事人之
      繼受人者，及為當事人或其繼受人占有請求之標的物者，
      亦有效力，民法第401條第1項固定有明文。而民事訴訟法
      第401條第1項所謂繼受人，依最高法院33年上字第1567號
      判例意旨，包括因法律行為而受讓訴訟標的之特定繼受人
      在內，又前開繼受人，包括因法律行為而受讓訴訟標的之
      特定繼受人，訴訟標的係指為確定私權所主張或不認之法
      律關係欲法院對之加以裁判者，法律關係乃法律所定為權
      利主體之人，對於人或物所生之權利義務關係。惟所謂對
      人之關係與對物之關係，則異其性質，前者係指依實體法
      規定為權利主體之人，得請求特定人為特定行為之權利義
      務關係，此種權利義務關係僅存在於特定之債權人與債務
      人之間，倘以此項對人之關係為訴訟標的，必繼受該法律
      關係中之權利或義務人始足當之，同法第254條第1項亦指
      此項特定繼受人而言。後者則指依實體法規定為權利主體
      之人，基於物權，對於某物得行使之權利關係而言，此種
      權利關係，具有對世效力與直接支配物之效力，如離標的
      物，其權利失所依據，倘以此項對物之關係為訴訟標的時
      ，其所謂繼受人凡受讓標的物之人，均包括在內。（最高
      法院61年臺再字第186號判例參照）。是依物權之請求權
      起訴受確定判決後，僅有受讓訴訟標的物所有權之人，始
      為民事訴訟法第401條第1項既判力主觀範圍所及。本件原
      告雖曾依民法第767條規定，訴請洪吳振治將占用系爭86
      之6地號土地上如附圖3編號(1)、(2)、(4)所示之地上物拆除
      ，並及將所占用之土地返還予原告，經前案判決其全部勝
      訴確定，惟因被告並未取得如附圖1編號1、2、4所示廟堂
      及樓梯之所有權或事實上處分權，且係為自己而占有上開
      地上物，均如前述，亦即被告非洪吳振治之特定繼受人或
      為洪吳振治占有附圖1編號1、2、4所示廟堂及樓梯之人，
      自非民法第401條第1項所定既判力主觀範圍所及之人，故
      本件與前案並非同一事件，併此敘明。
  (三)原告得否依民法第767條、第962條、第184條之規定，就系
    爭86、86之5地號土地上之地上物，訴請被告拆屋還地？
    1.原告為系爭86、86之5地號土地之所有權人，被告丙○○
      並於該土地上出資興建如附圖1編號11、附圖2編號A所示
      之亭屋、簡易廁所，並原始取得上開地上物之所有權，而
      上開地上物現復為被告三人占用中，且被告乙○○、丙○○與原告間就包括系爭86、86之5、86之6地號土地在內之
      買賣契約業因解除條件成就而失其效力，均如前述，是依
      民法第259條第1項第1款之規定，被告乙○○、丙○○應
      將所占用之系爭86、86之5地號土地返還予原告，亦即被
      告三人均無占用系爭86、86之5地號土地之合法權源。惟
      因原告無法舉證證明被告乙○○、己○○亦取得附圖1編
      號11、附圖2編號A所示之亭屋、簡易廁所之所有權或事實
      上處分權，則揆諸同上說明，原告依民法第767條之規定
      ，訴請被告三人拆除上開地上物，並將所占用之土地返還
      予原告，於被告丙○○應將系爭86、86之5地號土地上如
      附圖1編號11、附圖2編號A所示之亭屋及簡易廁所拆除，
      被告三人並應將上開地上物所占用之土地返還予原告之範
      圍內，為有理由，應予准許，逾此範圍之請求，即屬無據
      ，為無理由，應予駁回。
    2.原告依民法第767條之規定，訴請被告拆除上開地上物，
      並將所占用之土地返還予原告，既經部分准許，則其另依
      同法第962條、第184條之規定，所為同一經濟目的之請求
      ，即無庸再予審酌，附此敘明。
  (四)原告得否依民法第767條、第962條、第184條之規定，就系
    爭86之2、87、88地號土地上之地上物，訴請被告拆屋還地
    ？
    1.原告主張其為系爭86之2、87、88地號土地之所有權人，
      惟為被告乙○○、己○○所否認。經查，依原告所提出系
      爭86之2、87、88地號土地登記謄本所載，原告確為系爭8
      6之2、88地號土地之登記所有權人，惟系爭87地號土地所
      有權人則為中華民國，是原告主張其為系爭86之2、88地
      號土地之所有權人，堪予採信，至其主張其為系爭87地號
      土地之所有人，即不足採。
    2.原告主張被告於系爭86之2、87、88地號土地上興建並占
      有如附圖1編號12所示之溪邊小厝等情，惟為被告所否認
      ，被告乙○○、己○○辯稱上開建物非伊等所興建，伊等
      亦未曾占用該建物等語，被告丙○○則辯稱伊僅有整修上
      開建物，伊不知該建物原為何人所建等語。原告對於上開
      建物為被告興建，以及被告乙○○、己○○有占用上開建
      物之事實，均未能舉證以實其說，自不足採。至於被告丙○○雖有整修上開建物，惟並不因此而取得上開建物之所
      有權或事實上處分權，則依同上說明，原告依民法第767
      條之規定，訴請被告三人拆除上開建物，並將所占用之土
      地返還予原告，於被告丙○○應自如附圖1編號12所示溪
      邊小厝占用系爭86之2、88地號土地部分遷出之範圍內，
      為有理由，應予准許，逾此範圍之請求，均屬無據，為無
      理由，應予駁回。
    3.原告依民法第767條之規定，訴請被告拆除上開建物，並
      將所占用之土地返還予原告，既經部分准許，則其另依同
      法第962條、第184條之規定，所為同一經濟目的之請求，
      亦無庸再予審酌，附此敘明。
六、本件原告陳明願供擔保，聲請宣告假執行，經核其勝訴部分
    ，於法相符，爰酌定相當之擔保金額併予准許；至原告敗訴
    部分，其假執行之聲請即失所附麗，應予駁回。
七、本件判決基礎已臻明確，兩造其餘之攻擊防禦方法及訴訟資
    料經本院斟酌後，核與判決不生影響，無一一論述之必要，
    併予敘明。
據上論結，原告之訴為一部有理由、一部無理由，依民事訴訟法
第385條第1項前段、第79條、第85條第1項前段、第390條第2項
，判決如主文。
中    華    民    國    95    年    6     月    1     日
                  民事第二庭  法  官  張國勳
以上正本證明與原本無異。
如對本判決上訴須於判決送達後20日內向本院提出上訴狀。
中    華    民    國    95    年    6    月    2     日
                              書記官  秦慧綺


司法院資訊處製作；財團法人民間司法改革基金會備份。
